---
title: "Segunda atividade: Base de dados German"
author: Rennan Guimarães
output: html_document
---

# Introdução

Este documento faz a exploração do conjunto de dados German, solictada pelo professor Filipe Verri.

# Requisitos da atividade

- [x] No cabeçalho do R Notebook, inclua seu nome completo no campo author;
- [ ] Não inclua gráficos ou estatísticas que não tragam informações relevantes;
- [ ] Atente-se aos nomes dos eixos, rótulos, variáveis, etc. Lembre-se de organizar o melhor possível seu código;
- [ ] Não é necessário comentar o código, mas sim documentar todas suas decisões e insights no relatório;
- [ ] O objetivo principal é compreender a base de dados e identificar seus problemas;
- [ ] Leia o arquivo german.doc https://archive.ics.uci.edu/ml/machine-learning-databases/statlog/german/german.doc para sanar dúvidas quanto ao entendimento dos dados;
- [ ] Caso a documentação do conjunto de dados seja insuficiente, coloque no relatório uma seção das perguntas que devem ser encaminhadas ao cliente.

# Instalação e Carregamento de Pacotes

Instalamos e carregamos os pacotes necessários para a análise.

```{r}
# Instalar e carregar pacotes
library(tidyverse)
```

# Carregamento dos Dados

Carregamos a base de dados German a partir de um arquivo de texto.

```{r}
# Carregar dados
data <- read.table("./german.rds")
```