---
title: "R Notebook"
output: html_notebook
---

Esse é um Notebook que utiliza [R Markdown](http://rmarkdown.rstudio.com).
Os resultados dos trechos códigos aparecem diretamente na tela. 

Para executar trechos de código utilize o botão *Run* ou o atalho 
*Ctrl+Shift+Enter*. 

```{r}
(1 + sqrt(5)) / 2
```

Utilize o botão *Insert Chunk* ou o atalho *Ctrl+Alt+I* para criar um novo
trecho de código.

Utilize o botão *Preview* ou o atalho *Ctrl+Shift+K* para visualizar uma versão
renderizada do notebook.

Primeiro, vamos carregar o conjunto de bibliotecas para manipulação de dados
`tidyverse`.

```{r}
library(tidyverse)
```

*Atenção*: Não esqueça de instalar o pacote `tidyverse` previamente.

*Dica:* Mantenha seus pacotes sempre atualizados.

# Conceitos básicos

Nas aulas de *Coleta, integração e armazenamento*, aprenderemos muito mais sobre
manipulação de dados.  Por ora, aprenderemos o básico para nos familiarizarmos
com os principais conceitos em R.

Vamos começar abrindo o arquivo que contém os dados que trabalharemos.

```{r}
data <- read_table("german.data", col_names = FALSE)
```
*Dica:* Verifique se você está trabalhando no diretório correto.

*Dica:* Em R, podemos ler diretamente da URL.

```{r}
#data <- 
#  read_table("https://archive.ics.uci.edu/ml/machine-learning-databases/statlog/german/german.data", 
#             col_names = FALSE)
```


```{r}
spec(data)
```


```{r}
dim(data)
```

```{r}
class(data)
```

```{r}
summary(data)
```


```{r}
data
```

Dando nomes às colunas:

```{r}
colnames(data) <- c(
  "Status_of_existing_checking_account",
  "Duration_in_month",
  "Credit_history",
  "Purpose",
  "Credit_amount",
  "Saving_account_bonds",
  "Present_employment_since",
  "Installment_rate_of_disposable_income",
  "Personal_status_and_sex",
  "Other_debtors_guarantors",
  "Present_residence_since",
  "Property",
  "Age_in_years",
  "Other_installment_plans",
  "Housing",
  "Number_of_existing_credits_at_this_bank",
  "Job",
  "Number_of_people_being_liable_to_provide_maintenance_for",
  "Telephone",
  "Foreign_worker",
  "Good_Loan"
)
data
```

```{r}
good_loan <- data$Good_Loan
good_loan
```

```{r}
class(good_loan)
```

```{r}
length(good_loan)
```

Corrigindo os valores dos atributos.

```{r}
data <-
  data %>%
  mutate(# Convertendo o status da conta corrente, estamos assumindo que "A14"
         # significa que não temos informação sobre a conta corrente.
         # No caso, "A14" será convertido para NA.
         Status_of_existing_checking_account = 
           case_when(Status_of_existing_checking_account == "A11" ~ "... < 0 DM",
                     Status_of_existing_checking_account == "A12" ~ "0 <= ... < 200 DM",
                     Status_of_existing_checking_account == "A13" ~ "... >= 200 DM"),
         #Status_of_existing_checking_account = 
         #  factor(Status_of_existing_checking_account,
         #         levels = c("... < 0 DM", "0 <= ... < 200 DM", "... >= 200 DM")))

         # ...
         
         # Convertemos "A201" para "yes", e "A202" para "no".
         Foreign_worker = if_else(Foreign_worker == "A201", "yes", "no"))
  
data
```

---

**Exercício para nota**

Corrigir atributos restantes.

Siga as instruções adicionais:

- `Installment_rate_of_disposable_income` entre 0 e 1.
- `Good_loan` para `"yes"` e `"no"`


*Observação:* Pode existir mais de uma maneira correta de representar o mesmo
dado.  Em geral, balanceamos as vantagens e desvantagens.

*Dica:* Não reinvente a roda! Se o seu código está tornando muito complexo,
muito provavelmente há uma função pronta que faz o que está tentando fazer.

---

Algumas colunas (variáveis) podem ter valores textuais, porém conceitualmente 
ordenados (qualitativo ordinal, como veremos em Aprendizado de Máquina).

Para isso, usamos `factor`.

```{r}
data <- 
  data %>% 
  mutate(Status_of_existing_checking_account = 
           factor(Status_of_existing_checking_account,
                  levels = c("... < 0 DM", "0 <= ... < 200 DM", "... >= 200 DM")))
data$Status_of_existing_checking_account[1:10]
```

```{r}
levels(data$Status_of_existing_checking_account)
```


```{r}
ggplot(data) + geom_bar(aes(Status_of_existing_checking_account), stat = "count")
```


*Dica:* Não use `factors` para representar atributos quantitativos
nominais, ou seja, aqueles atributos qualitativos que não possuem ordem
pré-definida.

Para salvar o arquivo em CSV:

```{r}
write_csv(data, "german.csv")
```


# Revisão

- Em R, há muitas maneiras de fazer a mesma coisa. Neste curso, utilizaremos
  as convenções e ferramentas da biblioteca `tidyverse` para facilitar.
- Os principais valores que lidamos em R são *numéricos*, *fatores*, ou
  *strings*. Eles são normalmente organizados em *vetores*, *listas* ou
  *data frames*.
- Ao longo do curso, revisitaremos várias pontos da sintaxe, da semântica e dos
  tipos de dados de maneira aplicada. **Mantenha a calma**, aos poucos nos
  familiarizaremos com todos os conceitos.


Sugestão de leitura:

- Capítulo 2 do livro "Practical Data Science with R", Nina Zumel e John Mount, 
  Manning Publications, 2ª Edição, 2019.

No entanto, note que utilizaremos convenções e notações mais próximas das
adotadas por Wickham.