---
Encoding: UTF-8 Unicode
lang: pt  
title: "GED-13: Probabilidade e Estatística"
subtitle: "S01: Métodos para Exploração, Resumo e Descrição de Dados" 
author: "Prof. Denise B. Ferrari/Prof. Mauri A. Oliveira"
date: 2024-08-24
date-format: YYYY[ / 2o. semestre]
format:
  html:
    theme: cosmo
    toc: true
execute:
  echo: true
  eval: true
  warning: false    
---

> Neste exemplo utilizaremos algumas ferramentas computacionais para vizualizar, explorar, resumir e descrever um conjunto de dados.


A base de dados Palmerpenguins é um conjunto de dados que contém informações sobre três espécies de pinguins (Adélie, Gentoo e Chinstrap) coletadas nas ilhas Palmer, na Antártica. Ela foi desenvolvida como uma alternativa didática ao clássico conjunto de dados iris do R, com o objetivo de facilitar o ensino de análise de dados e visualização.

A base inclui variáveis como:

- Espécie de pinguim
- Comprimento e profundidade do bico
- Comprimento da nadadeira
- Peso corporal
- Sexo dos pinguins

Os dados foram coletados pelo Dr. Kristen Gorman e sua equipe, e disponibilizados pelo pacote *palmerpenguins* no R. A simplicidade e a riqueza dos dados tornam este conjunto excelente para explorar técnicas de análise e visualização em ciência de dados.


## Carregar os Pacotes Necessários

```{r}
library(tidyverse)
library(gapminder)
library(palmerpenguins)
library(dplyr)
library(knitr)


```


## Carregar e Verificar a Tabela de Dados
```{r}

# Carregar a base de dados e gerar um glimpse
data(penguins)
glimpse(penguins)


```



## Obtenção de informações básicas a respeito da massa de dados:
```{r}
# verifica início da tabela
head(penguins)

# verifica final da tabela
tail(penguins)

# nomes das variáveis
names(penguins)

# número de colunas (variáveis)
ncol((penguins))

# número de observações
nrow((penguins))

# dimensões da tabela
dim((penguins))
```


## Tabela com as Primeiras 25 Observações da Massa de Dados:

```{r}
#| label: tbl-penguins
#| tbl-cap: Conjunto de dados `penguins` (primeiras 25 observações).

# gera tabela de dados
#library(knitr)
kable(head((penguins), n = 25))
```


### Resumos Unidimensionais

#### Distribuição

Algumas das ferramentas gráficas mais utilizadas para obter informação a respeito da distribuição (valores observáveis) das variáveis quantitativas incluem *histogramas*, *gráficos de densidade estimada* (suavizações de histogramas) ou *boxplots*. Para variáveis qualitativas, é útil utilizar *tabelas de frequência* e *barplots*.

**Variáveis Quantitativas**

Podemos representar a distribuição dos valores observados para uma variável quantitativa através de um histograma, que pode ser gerado utilizando o comando `geom_histogram()`, conforme dado abaixo. Embora o histograma seja uma ferramenta útil para descrever uma distribuição, sua forma depende da discretização, determinada pelo número de caixas ou colunas e da localização de suas fronteiras. Poucas caixas (`bins`) tornam o histograma pouco informativo; por outro lado, com caixas em excesso, o histograma se torna ruidoso, apresentando características irrelevantes.

A curva em azul adicionada ao gráfico utilizando o comando `geom_density()` é a curva de densidade estimada, que corresponde a uma suavização do histograma e também estima a distribuição da variável de resposta. Diferentemente de um histograma, a curva de densidade estimada é contínua e, em geral, proporciona uma melhor representação da distribuição de uma variável numérica que um histograma.

O comando `geom_rug()` fornece um diagrama de dispersão unidimensional para a variável, mostrando a localização de cada uma das observações abaixo do histograma.

```{r}
#| label: fig-palmerpenguins-hist-body_mass_g
#| layout-ncol: 3
#| fig-asp: 0.75
#| fig-cap: Histogramas de `body_mass_g` para diferentes números de bins
#| fig-subcap: 
#|   - (bins = 5)
#|   - (bins = 15)
#|   - (bins = 50)
#| warning: false

# Histograma de `body_mass_g` (bins = 5)
ggplot(penguins, aes(x = body_mass_g)) +
  geom_histogram(bins = 5) +
  geom_density(color = "blue") +
  geom_rug()

# Histograma de `body_mass_g` (bins = 15)
ggplot(penguins, aes(x = body_mass_g)) +
  geom_histogram(bins = 15) +
  geom_density(color = "blue") +
  geom_rug()

# Histograma de `body_mass_g` (bins = 50)
ggplot(penguins, aes(x = body_mass_g)) +
  geom_histogram(bins = 50) +
  geom_density(color = "blue") +
  geom_rug()
```


**Variáveis Qualitativas**

O gráfico de barras (_barplot_) é uma ferramenta gráfica útil para visualizar a distribuição do número de ocorrências entre as várias classes que uma variável categórica pode assumir. Ela é especialmente útil no caso de mais de duas classes.

```{r}
#| label: fig-penguins-barplot-island
#| fig-asp: 0.75
#| fig-cap: Número de ocorrências em cada classe da variável `island`.
#| warning: false

penguins %>% 
  select(island) %>%
  table() %>%
  print() %>%
  barplot(main = "Número de pinguins por ilha", 
          xlab = "Ilha", 
          ylab = "Número de pinguins")
```

## Medidas de Tendência Central

a.  Média (aritmética)

A média aritmética ou, simplesmente, média, é uma maneira muito comum de representar o centro da distribuição dos dados. Ela representa o centro de massa ou ponto de equilíbrio dos dados, mas é uma medida muito sensível a assimetrias na distribuição, ou à presença de pontos extremos que exercem influência no valor da soma, de forma que sua interpretação pode acabar sendo enganosa.

$$
\begin{align*}
  \bar{X} = \frac{1}{n}\sum_{i=1}^{n}X_i
\end{align*}
$$

b.  Mediana

Se os dados são ordenados em ordem crescente, a mediana é o valor que divide os valores observados em duas metades, ou seja, 50% das observações apresentam valor inferior à mediana e 50% das observações apresentam valor superior à mediana. Essa é uma medida de centro resistente a assimetrias e pontos extremos, pois cada observação apresenta o mesmo peso na determinação da mediana. Por este motivo, esta é uma estatística chamada robusta.

c.  Moda

A moda é uma medida bem menos utilizada que as outras duas, exceto em situações em que a frequência relativa de ocorrências é importante, e ela representa o pico da distribuição, ou seja, o valor mais frequentemente observado no conjunto de dados.

Em suma, a medida de localização adequada para um certo conjunto de dados depende exatamente do tipo de informação descritiva que se deseja obter.

Interprete a distribuição dos dados que construir.

```{r}
#| label: fig-medidas-localizacao-body_mass_g
#| fig-asp: 0.75
#| fig-cap: Medidas de centro ou localização para variável `body_mass_g`.
#| warning: false

media <- mean(penguins$body_mass_g, na.rm = TRUE)
mediana <- median(penguins$body_mass_g, na.rm = TRUE)
moda <- as.numeric(names(which.max(table(penguins$body_mass_g))))

ggplot(penguins, aes(x = body_mass_g)) +
  geom_histogram(binwidth = 200, fill = "lightblue", color = "black") +
  geom_vline(aes(xintercept = media, color = "Média"), linetype = "dashed", size = 1) +
  geom_vline(aes(xintercept = mediana, color = "Mediana"), linetype = "dashed", size = 1) +
  geom_vline(aes(xintercept = moda, color = "Moda"), linetype = "dashed", size = 1) +
  scale_color_manual(name = "Medidas", 
                     values = c("Média" = "red", "Mediana" = "blue", "Moda" = "green")) +
  labs(title = "Distribuição da massa corporal dos pinguins",
       x = "Massa corporal (g)",
       y = "Frequência") +
  theme_minimal()

cat("Média:", media, "\n")
cat("Mediana:", mediana, "\n")
cat("Moda:", moda, "\n")
```




#### Medidas de Dispersão (Variabilidade)

Além de descrever o centro da distribuição, é importante compreender como os dados se espalham ou variam em torno desse centro. Para isso podemos utilizar as medidas de dispersão variância, desvio-padrão e amplitude.

a.  Variância

A variância corresponde à distância média quadrática das observações à média, ou seja, é a soma das distâncias (ou desvios) quadráticas de cada observação à média, dividida por $n-1$, não por $n$. A razão disso ficará mais clara no futuro.

$$
\begin{align*}
  S^2 = \frac{1}{n-1}\sum_{i=1}^n (X_i - \bar{X})^2
\end{align*}
$$

b.  Desvio-padrão

O desvio-padrão é dado pela raiz quadrada da variância e representa quão próximo em média os dados estão do centro da distribuição.

```{=tex}
\begin{align*}
  S = \sqrt{S^2} = \sqrt{\frac{1}{n-1}\sum_{i=1}^n (X_i - \bar{X})^2}
\end{align*}
```
c.  Amplitude

A amplitude é a diferença entre o máximo e o mínimo valor observado para os dados. Esta é uma medida de dispersão também robusta, pois diferentes conjuntos de dados podem apresentar mesma amplitude e diferentes comportamentos para a variabilidade. Em geral, a amplitude é útil como medida de dispersão no caso de amostras pequenas, em que se tem poucas observações.

```{=tex}
\begin{align*}
  A = X_{\max} - X_{\min}
\end{align*}
```

#### Medidas de Posição Relativa e Outliers

O boxplot nos dá 5 estatísticas robustas e também mostra possíveis *outliers*. A caixa é delimitada pelos quartis inferior e superior e a linha no seu centro corresponde à mediana. Portanto, 50% das observações se encontram entre os valores que determinam as extremidades da caixa. O comprimento da caixa é chamado distância ou amplitude inter-quartis (ou IQR) e corresponde à diferença entre os quartis superior e inferior.

As linhas horizontais que se afastam da caixa são os "whiskers", cujo comprimento é tal que a distância máxima entre as duas extremidades vale $4 \times$IQR. Qualquer valor além dos "whiskers" é marcado como um ponto extremo, ou *outlier*.

O código a seguir pode ser utilizado para produzir os boxplots para as variáveis `body_mass_g` e `bill_length_mm`:

```{r}
#| label: fig-penguins-boxplot-body_mass_g
#| fig-height: 2
#| fig-cap: Boxplot de `body_mass_g` e `bill_length_mm`.
#| fig-subcap: 
#|   - "`body_mass_g`"
#|   - "`bill_length_mm`"
#| warning: false

ggplot(penguins, aes(y = body_mass_g)) +
  geom_boxplot() +
  labs(title = "Boxplot de body_mass_g", y = "Massa corporal (g)")

ggplot(penguins, aes(y = bill_length_mm)) +
  geom_boxplot() +
  labs(title = "Boxplot de bill_length_mm", y = "Comprimento do bico (mm)")
```


#### Resumos Multidimensionais

Podemos utilizar ferramentas gráficas para comparar distribuições. Por exemplo, podemos querer saber como se comparam as expectativas de vida de países em diferentes continentes. Pode ser útil construir múltiplos boxplots, histogramas ou curvas de densidade estimada, para diferentes categorias, a fim de comparar as distribuições condicionais de uma certa variável. Podemos sobrepor as distribuições, para tornar a comparação imediata.

Podemos visualizar a expectativa de vida média e desvio-padrão por continente, utilizando um resumo numérico e um gráfico de barras:


```{r}
# Resumo numérico
body_mass_g_by_island <- penguins %>%
  group_by(island) %>%
  summarise(
    avg_body_mass_g = mean(body_mass_g, na.rm = TRUE),
    sd_body_mass_g = sd(body_mass_g, na.rm = TRUE),
    se_body_mass_g = sd_body_mass_g / sqrt(n())
  )

print(body_mass_g_by_island)
```


```{r}
#| label: fig-penguins-barplot-island-body_mass_g
#| fig-cap: Massa corporal média e desvio-padrão em diferentes ilhas
#| warning: false

ggplot(body_mass_g_by_island, aes(x = island, y = avg_body_mass_g)) +
  geom_bar(stat = "identity", fill = "skyblue") +
  geom_errorbar(aes(ymin = avg_body_mass_g - se_body_mass_g, 
                    ymax = avg_body_mass_g + se_body_mass_g), width = 0.1) +
  labs(x = "Ilha", y = "Massa corporal média (g)")
```


```{r}
#| label: fig-penguins-boxplot-island-body_mass_g
#| fig-cap: Comparação das distribuições de `body_mass_g` para diferentes ilhas utilizando _boxplots_.
#| warning: false

ggplot(penguins, aes(x = island, y = body_mass_g)) +
  geom_boxplot() +
  labs(x = "Ilha", y = "Massa corporal (g)")
```

Podemos perceber como variam as distribuições e as medianas observadas para expectativa de vida dependendo do continente. Embora não seja possível afirmar que existe uma diferença estatisticamente significativa entre os grupos, esta é uma hipótese interessante, que pode ser testada de maneira formal posteriormente.

Alternativamente, podemos comparar as densidades estimadas para a expectativa de vida, considerando cada um dos continentes:

```{r}
#| label: fig-penguins-density-island-body_mass_g
#| fig-cap: Comparação das distribuições de `body_mass_g` para diferentes ilhas utilizando densidades estimadas.
#| warning: false

ggplot(penguins, aes(x = body_mass_g, fill = island)) +
  geom_density(alpha = 0.5) +
  labs(x = "Massa corporal (g)", y = "Densidade")
```

Neste exemplo, temos em um único gráfico representações das distribuições de `body_mass_g` para países de diferentes ilhas A escolha da melhor ferramenta de visualização depende de cada caso.

**Relações entre Variáveis**

Para avaliar a relação entre pares de variáveis quantitativas, é útil utilizar gráficos de dispersão. Podemos estar interessados em observar, por exemplo, como a massa corporal mudou com o tempo:

```{r}
#| label: fig-penguins-tendencia
#| fig-cap: Variação temporal do body_mass_g.
#| warning: false

ggplot(penguins, aes(x = year, y = body_mass_g)) +
  geom_point() +
  geom_smooth(method = "lm", color = "blue") +
  geom_smooth(color = "red") +
  labs(x = "Ano", y = "Massa corporal (g)")
```

As curvas correspondem a tendências na variação da expectativa de vida, para diferentes anos. A curva azul corresponde a uma aproximação linear para a tendência, enquanto a curva vermelha corresponde a uma tendência suavizada.

Para visualizar como a expectativa de vida média variou ao longo do tempo para cada ilha, podemos utilizar um gráfico de linhas:

```{r}
#| label: fig-penguins-tendencia-island
#| fig-cap: Variação temporal no peso por ilha
#| warning: false

penguins %>%
  group_by(year, island) %>%
  summarise(avg_body_mass_g = mean(body_mass_g, na.rm = TRUE)) %>%
  ggplot(aes(x = year, y = avg_body_mass_g, color = island)) +
  geom_line() +
  geom_point() +
  labs(x = "Ano", y = "Massa corporal média (g)")
```

Podemos também visualizar como a massa corporal se relaciona com o comprimento das nadadeiras(`flipper_length_mm`):

```{r}
#| label: fig-penguins-body_mass_g-flipper_length_mm
#| fig-cap: Relação entre peso e flipper_length_mm.
#| fig-subcap: 
#|   - "dados originais"
#|   - "adiciona dimensão utilizando cores para diferentes ilhas"
#|   - "transformando a escala"
#| warning: false

# dados originais
ggplot(penguins, aes(x = flipper_length_mm, y = body_mass_g)) +
  geom_point() +
  labs(x = "Comprimento das nadadeiras (mm)", y = "Massa corporal (g)")

# adiciona cor por ilhas
ggplot(penguins, aes(x = flipper_length_mm, y = body_mass_g, color = island)) +
  geom_point() +
  labs(x = "Comprimento das nadadeiras (mm)", y = "Massa corporal (g)")

# transforma escala
ggplot(penguins, aes(x = flipper_length_mm, y = body_mass_g, color = island)) +
  geom_point() +
  scale_y_log10() +
  labs(x = "Comprimento das nadadeiras (mm)", y = "Massa corporal (g) (log)")
```

Alternativamente, podemos analisar como a massa corporal se relaciona com o comprimento das nadadeiras para diferentes ilhas, utilizando diferentes paineis:

```{r}
#| label: fig-penguins-body_mass_g-flipper_length_mm-island
#| fig-cap: Relação entre peso e flipper_length_mm para diferentes ilhas
#| warning: false

ggplot(penguins, aes(x = flipper_length_mm, y = body_mass_g)) +
  geom_point() +
  facet_wrap(~island) +
  labs(x = "Comprimento das nadadeiras (mm)", y = "Massa corporal (g)")
```

A seguir, vamos analisar apenas os dados correspondentes ao ano de 2007. Para a visualização, é removida a variável `sex`. A matriz de gráficos de dispersão abaixo permite visualizar a relação estatística entre diferentes pares de variáveis.

```{r}
#| label: fig-penguins-scatterplot-base
#| fig-width: 10
#| fig-asp: 1
#| fig-cap: Matriz de gráficos de dispersão para massa de dados `penguins` (biblioteca `base R`)
#| warning: false

penguins_2007 <- penguins %>% 
  filter(year == 2007) %>%
  select(-year, -sex)

pairs(penguins_2007)
```

Examinar as relações entre os pares de variáveis pode exigir tempo e esforço adicionais, embora os ganhos sejam muitos, incluindo uma melhor avaliação das relações marginais entre as variáveis. Note que parece existir algum tipo de relação estatística entre a variável `lifeExp` e algumas das demais variáveis consideradas.

Alternativamente, podemos construir a matriz de gráficos de dispersão utilizando a biblioteca `GGaly`. Além de resumos gráficos uni- e bi-dimensionais, são apresentadas as correlações entre pares de variáveis quantitativas (aprenderemos mais sobre isto no futuro). 

```{r}
#| label: fig-penguins-scatterplot-ggally
#| fig-width: 10
#| fig-asp: 1
#| fig-cap: Matriz de gráficos de dispersão para massa de dados `penguins` (biblioteca `GGaly`)
#| warning: false

library(GGally)

ggpairs(penguins_2007)
```

Podemos ainda examinar a relação entre duas variáveis, condicionando a uma outra variável categórica. Por exemplo, podemos construir um gráfico que evidencia a relação entre `body_mass_g` e `flipper_length_mm`, para cada nível da variável `ilha`.

```{r}
#| label: fig-penguins-scatterplot-condicional
#| fig-cap: Condicionando a uma variável categórica.
#| warning: false

ggplot(penguins_2007, aes(x = flipper_length_mm, y = body_mass_g)) +
  geom_point(aes(color = island, shape = island)) + 
  geom_smooth(method = "lm", aes(color = island)) +
  labs(x = "Comprimento das nadadeiras (mm)", y = "Massa corporal (g)")
```
