---
title: "Primeira atividade: Base de dados German"
author: Rennan Guimarães
output: html_document
---

# Introdução

Este documento faz a transformação do conjunto de dados German, solictada pelo professor Filipe Verri. O objetivo é carregar, renomear colunas e transformar dados.

# Requisitos da atividade

- [x] Carregue a base de dados em "german.data" (assuma que o arquivo está o diretório corrente);
- [x] Substitua os códigos "A???" por valores categóricos significativos (conforme exemplo em aula);
- [x] Converta os valores de `Installment_rate_of_disposable_income` entre 0 e 1; 
- [x] Converta os valores de `Good_loan` para `"yes"` e `"no"`; 
- [x] Justifique com comentários breves as decisões para cada variável, se aplicável;
- [x] Salve o arquivo resultante em um CSV chamado "german.csv".

# Instalação e Carregamento de Pacotes

Instalamos e carregamos os pacotes necessários para a análise.

```{r}
# Instalar e carregar pacotes
library(tidyverse)
```

# Carregamento dos Dados

Carregamos a base de dados German a partir de um arquivo de texto.

```{r}
# Carregar dados
data <- read.table("./german.data", header = FALSE, sep = " ")
```

# Visualização Inicial dos Dados

Utilizamos a função `glimpse` para obter uma visão geral dos dados, conforme apresentado no capítulo 3 do livro "R for Data Science".

```{r}
# Visualizar dados
data |> glimpse()
```

# Renomeando Colunas

Renomeamos as colunas para facilitar a interpretação dos dados.

```{r}
# Renomear colunas
german_bank_data <- data |> 
  rename("account_status" = V1, duration_month = V2,
         credit_history = V3, purpose = V4,
         credit_amount = V5, saving_account = V6,
         employment_since = V7, installment_rate = V8,
         personal_status = V9, other_debtors = V10,
         residence_since = V11, property = V12,
         age = V13, other_installment = V14,
         housing = V15, existing_credits = V16,
         job = V17, people_liable = V18, telephone = V19,
         foreign_worker = V20, good_loan = V21)
```

# Transformação dos Dados

A seguir, transformamos várias colunas categóricas com códigos numéricos ou strings em valores descritivos, seguindo a forma que são apresentadas na documentação "german.doc".

## Account Status

```{r}
# Transformar account_status
german_bank_data <- german_bank_data |> 
  mutate(account_status = case_when(
    account_status == "A11" ~ "... < 0 DM",
    account_status == "A12" ~ "0 <= ... < 200 DM",
    account_status == "A13" ~ "... >= 200 DM / salary assignments for at least 1 year",
    account_status == "A14" ~ "no checking account"
  ))
```

## Credit History

```{r}
# Transformar credit_history
german_bank_data <- german_bank_data |> 
  mutate(credit_history = case_when(
    credit_history == "A30" ~ "no credits taken/all credits paid back duly",
    credit_history == "A31" ~ "all credits at this bank paid back duly",
    credit_history == "A32" ~ "existing credits paid back duly till now",
    credit_history == "A33" ~ "delay in paying off in the past",
    credit_history == "A34" ~ "critical account/other credits existing (not at this bank)"
  ))
```

## Purpose

```{r}
# Transformar purpose
german_bank_data <- german_bank_data |> 
  mutate(purpose = case_when(
    purpose == "A40" ~ "car (new)",
    purpose == "A41" ~ "car (used)",
    purpose == "A42" ~ "furniture/equipment",
    purpose == "A43" ~ "radio/television",
    purpose == "A44" ~ "domestic appliances",
    purpose == "A45" ~ "repairs",
    purpose == "A46" ~ "education",
    purpose == "A47" ~ "(vacation - does not exist?)",
    purpose == "A48" ~ "retraining",
    purpose == "A49" ~ "business",
    purpose == "A410" ~ "others"
  ))
```

## Saving Account

```{r}
# Transformar saving_account
german_bank_data <- german_bank_data |> 
  mutate(saving_account = case_when(
    saving_account == "A61" ~ "... < 100 DM",
    saving_account == "A62" ~ "100 <= ... < 500 DM",
    saving_account == "A63" ~ "500 <= ... < 1000 DM",
    saving_account == "A64" ~ "... >= 1000 DM",
    saving_account == "A65" ~ "unknown/ no savings account"
  ))
```

## Employment Since

```{r}
# Transformar employment_since
german_bank_data <- german_bank_data |> 
  mutate(employment_since = case_when(
    employment_since == "A71" ~ "unemployed",
    employment_since == "A72" ~ "... < 1 year",
    employment_since == "A73" ~ "1 <= ... < 4 years",
    employment_since == "A74" ~ "4 <= ... < 7 years",
    employment_since == "A75" ~ "... >= 7 years"
  ))
```

## Installment Rate

Primeiro, precisamos entender quais são os número em installment_rate, para isso, utilizamos "select" para selecionar a coluna, "distinct" para obter valores únicos e "arrange" para organizar a resposta.

```{r}
german_bank_data |>
  select(installment_rate) |>
  distinct() |>
  arrange(installment_rate, .desc = FALSE)
```

Depois, seguimos categorizando de 0 a 1, escolhendo 0 para representar a menor possibilidade e 1 para a maior.

```{r}
# Transformar installment_rate
german_bank_data <- german_bank_data |> 
  mutate(installment_rate = case_when(
    installment_rate == 1 ~ 0,
    installment_rate == 2 ~ 0.33,
    installment_rate == 3 ~ 0.66,
    installment_rate == 4 ~ 1
  ))
```

## Personal Status and Sex

```{r}
# Transformar personal_status
german_bank_data <- german_bank_data |> 
  mutate(personal_status = case_when(
    personal_status == "A91" ~ "male : divorced/separated",
    personal_status == "A92" ~ "female : divorced/separated/married",
    personal_status == "A93" ~ "male : single",
    personal_status == "A94" ~ "male : married/widowed",
    personal_status == "A95" ~ "female : single"
  ))
```

## Other Debtors/Gyarantos

```{r}
# Transformar other_debtors
german_bank_data <- german_bank_data |> 
  mutate(other_debtors = case_when(
    other_debtors == "A101" ~ "none",
    other_debtors == "A102" ~ "co-applicant",
    other_debtors == "A103" ~ "guarantor"
  ))
```

## Property

```{r}
# Transformar property
german_bank_data <- german_bank_data |> 
  mutate(property = case_when(
    property == "A121" ~ "real estate",
    property == "A122" ~ "building society savings agreement/life insurance",
    property == "A123" ~ "car or other",
    property == "A124" ~ "unknown / no property"
  ))
```

## Other Installment Plans

```{r}
# Transformar other_installment
german_bank_data <- german_bank_data |> 
  mutate(other_installment = case_when(
    other_installment == "A141" ~ "bank",
    other_installment == "A142" ~ "stores",
    other_installment == "A143" ~ "none"
  ))
```

## Housing

```{r}
# Transformar housing
german_bank_data <- german_bank_data |> 
  mutate(housing = case_when(
    housing == "A151" ~ "rent",
    housing == "A152" ~ "own",
    housing == "A153" ~ "for free"
  ))
```

## Job

```{r}
# Transformar job
german_bank_data <- german_bank_data |> 
  mutate(job = case_when(
    job == "A171" ~ "unemployed/ unskilled - non-resident",
    job == "A172" ~ "unskilled - resident",
    job == "A173" ~ "skilled employee/ official",
    job == "A174" ~ "management/ self-employed/ highly qualified employee/ officer"
  ))
```

## Telephone

```{r}
# Transformar telephone
german_bank_data <- german_bank_data |> 
  mutate(telephone = case_when(
    telephone == "A191" ~ "none",
    telephone == "A192" ~ "yes"
  ))
```

## Foreign Worker

```{r}
# Transformar foreign_worker
german_bank_data <- german_bank_data |> 
  mutate(foreign_worker = case_when(
    foreign_worker == "A201" ~ "yes",
    foreign_worker == "A202" ~ "no"
  ))
```

## Good Loan

```{r}
# Transformar good_loan
german_bank_data <- german_bank_data |> 
  mutate(good_loan = case_when(
    good_loan == 1 ~ "yes",
    good_loan == 2 ~ "no"
  ))
```

# Visualização Final dos Dados

Depois de realizar todas as transformações, visualizamos os dados finais.

```{r}
# Visualizar dados transformados
german_bank_data |>
 glimpse()
```

# Salvando os Dados Transformados

Por fim, salvamos os dados transformados em um arquivo CSV.

```{r}
# Salvar dados transformados
write.csv(german_bank_data, "./german.csv", row.names = FALSE)
```

# Observações

Professor, coloquei esse projeto também no github, o link para acesso é:
https://github.com/rennan-guimaraes/ceds/tree/main/introduction_ds/first_exercise